【裁判字號】    89,家上,74
【裁判日期】    891212
【裁判案由】    履行同居
【裁判全文】
臺灣高等法院臺南分院民事判決  八十九年度家上字第七四號  ｊ
      上  訴  人
      即反訴被告  乙  ○  ○
      訴訟代理人  吳  紹  雄  律師
      被上  訴人
      即反訴原告  甲  ○  ○  .
      訴訟代理人  蘇  明  道  律師
右當事人間請求履行同居事件，上訴人對於中華民國八十九年五月二十四日臺灣嘉義
地方法院第一審判決（八十九年度婚字第四十二號）提起上訴，本院判決如左：
      主      文
上訴駁回。
第二審訴訟費用由上訴人負擔。
      事      實
甲、上訴人方面：
  壹、聲明：求為判決：
  一、原判決廢棄。
  二、被上訴人應與上訴人同居。
  三、被上訴人（即反訴原告、下同）在第一審之訴駁回。
  貳、陳述：除與原判決記載者相同，予以引用外，補稱：
  一、本訴部分：
（一）兩造於民國（下同）八十五年十月二十五日結婚後，即合意以嘉義縣布袋鎮○
      ○里○○街十一巷二十三號為住所，故被上訴人婚後隨即於同年十一月五日遷
      入前揭地址，並依戶籍法第二十九條規定申報登記有案，有戶籍謄本一紙為證
      ，可見兩造確係合意以布袋鎮夫家為住所。如兩造曾合意以台南縣善化鎮為住
      所，何以會申報嘉義縣布袋鎮為住所地？原審認定兩造合意以善化鎮為住所，
      應係誤會。
（二）依戶籍法第一條及第二十九條之規定，中華民國人民戶籍登記依本法規定由他
      戶籍管轄區域遷入在一個月以上者應為遷入之登記；又同法第二十八條規定遷
      出戶籍管轄區域在一個月以上者，應為遷出之登記。茲被上訴人依法遷入布袋
      戶籍地後，如有遷出之事實，何以未依法為遷出之登記，可見兩造均未遷出。
      又一人同時不得有兩住所，為民法第二十條所明定；兩造之住所既依法均申報
      在嘉義縣布袋鎮，豈能在台南縣善化鎮另設一住所之理？縱有之，亦違反民法
      第二十條規定應屬無效。況住所之設定在法律上發生重大之效果，其於民法者
      ，為決定失蹤及債務清償地之準據（民法第八條、第三百十四條第二款）；關
      於訴訟法者，為法定土地管轄之標準（民訴法第一條第一項、刑事訴訟法第五
      條第一項）；有於選罷法為決定投票地點者（選罷法第二十條）。故設定住所
      後，在未遷出前，決不可以他事實認定非依戶籍法所設定之地點為住所，否則
      豈非天下大亂。
（三）兩造結婚後合意定布袋鎮為住所，並住於該處，因上訴人體諒被上訴人於台南
      市服務，往來嘉義台南較遠，故被上訴人上班期間均返回較近娘家之善化鎮，
      於非上班期間始返布袋住所地。而上訴人則住於布袋鎮，白天亦均在布袋鎮賣
      魚。且被上訴人上班期間，上訴人為探視被上訴人及孩子（孩子僱請被上訴人
      之父母看顧），一週一次、或二次於晚上開車前往善化探視被上訴人；此有證
      人周欣伯於原審證稱；「有（指有無見過被上訴人每日在布袋過生活）」、「
      是的（你和上訴人在隔壁攤賣魚嗎？）」、「是的（指上訴人是否每天去賣魚
      ）」；及證人蕭謝蓮鐶於原審證稱：「他們住布袋，但是太太比較沒有住布袋
      」、「相隔一、二間房子（指距他們住家多遠）」、「不常見他太太，但常見
      到他先生在布袋」；由上證明，上訴人的確每天住於布袋鎮，至被上訴人雖非
      每天住於布袋鎮，惟應認為住於布袋鎮係以久住之意思。雖其時常在善化鎮，
      惟應認被上訴人住在善化，僅係方便上班，並非以久住之意思住於一定之地域
      ；故善化鎮非兩造之住所。至於證人郭朝來、高龍洲於原審證稱：「不確定（
      指有無確定每天都有回家）」等語，尚不足以證明兩造係以久住之意思住於善
      化鎮。
（四）兩造因感情不佳，被上訴人於八十八年十一月二十五日曾糾眾至上訴人住處，
      欲強行帶走兩造所生之子女，上訴人本欲堅拒，奈因上訴人懾於被上訴人人多
      勢眾，且上訴人之父蔡崑山寄放在被上訴人處之新台幣（下同）二百萬元，遭
      被上訴人拒不交還企圖侵佔，並以返還上訴人之父上開寄放款為條件，脅迫上
      訴人同意被上訴人帶走兩造之子女；上訴人不得已始同意由被上訴人帶走兩子
      女。惟被上訴人以上訴人欠其母褓母費為由，強扣三十萬元，故僅返還一百七
      十萬元予蔡崑山，有和解書為憑。故兩造子女由被上訴人之母照顧係寄放在褓
      母家之性質，並非在該處居住；且上訴人由被上訴人帶走兩子女，係在上訴人
      被脅迫下之不得已行為，並非上訴人之自由意志。
（五）按夫妻之住所由雙方共同協議之，為協議或協議不成時，得聲請法院裁定之；
      法院為前項裁定前，以夫妻共同戶籍地推定為其住所；民法第一千零二條著有
      明文。兩造已經協議以布袋鎮之夫家為住所，已如前述。縱認定協議未成，在
      法院尚未裁定前，亦應以兩造共同戶籍地布袋鎮推定為兩造之住所。原審在法
      院未裁定前，逕認兩造之住所在善化鎮，應屬誤會。
  二、反訴部分：
（一）引用前述之理由。
（二）被上訴人所謂住所共有三處，一為被上訴人之娘家即台南縣善化鎮溪美里溪尾
      二十一之一號，一為被上訴人承租之處所即善化鎮溪美里一七五之一號，另為
      原審判決之所在即善化鎮○○路二四○巷一之四十二號；由此可證被上訴人可
      謂居無定所，該三處均非民法第二十條所謂之久住之意思，住於一定之地域之
      住所。至於被上訴人所提出之證物即房屋租賃契書，其上並無上訴人之簽名，
      甚至保證人亦非上訴人，足證上訴人並未同意住於該處。另貨車保養書、國華
      人壽保險要保書、國泰人壽保險要保書內之住所，僅為方便通訊所用，均不足
      證明兩造有合意住於該處之依據。至被上訴人所購之善化鎮○○路二四○巷一
      之四十二號房屋乃係新購者，兩造更無合意住於該處之協議。原審判決上訴人
      應與被上訴人在該處同居，依法無據。
  參、證據：除援用於原審所提之證據外，補提戶籍謄本三份為證。
乙、被上訴人方面：
  壹、聲明：求為判決：駁回上訴。
  貳、陳述：除與原判決記載相同者，予以引用外，補稱：
  一、本訴部分：
（一）兩造於八十五年十月二十四日結婚後，被上訴人雖依一般習俗將其戶籍設在上
      訴人之戶籍地內，惟兩造婚後實際上係以台南縣善化鎮為兩造共營家庭生活之
      中心。蓋兩造於婚後均長期住在台南縣善化鎮溪美里溪尾二十一之一號被上訴
      人娘家，且兩造子女蔡荏程、蔡紫微亦均由被上訴人之母照顧，上訴人於日間
      雖在嘉義從事魚販生意，但夜間均返回台南縣善化鎮與被上訴人共營家庭生活
      。嗣兩造雖合意搬離娘家共營小家庭生活，但仍以台南縣善化鎮為兩造共營家
      庭生活之中心，因於八十八年九月十二日自被上訴人娘家搬往台南縣善化鎮溪
      美里溪尾一七五之一號租屋居住。詎上訴人竟於八十八年十一月二十二日無故
      將兩造子女帶往上訴人之戶籍地藏居，嗣經雙方協議，由被上訴人歸還一百七
      十萬元予上訴人後，始由被上訴人帶同兩造子女返回上開台南住所地居住，是
      以台南縣善化鎮始終為兩造共營家庭生活之中心。今上訴人無故脫離兩造共同
      協議決定之住所，獨自返回嘉義居住，並進而訴請被上訴人在嘉義與其履行同
      居，無視於被上訴人早已於婚前即在台南市立醫院服務之事實，上訴人之訴顯
      無理由。
（二）由被上訴人所提國華人壽保險要保書、國泰人壽保險要保書所載內容觀之，上
      訴人業已自承上開人壽保險要保書確為其親自簽署無訛在卷，而上開兩份人壽
      保險要保書內容所填寫之上訴人住所與居所地，皆為台南縣善化鎮溪美里溪尾
      二十一之一號（即被上訴人娘家），況上訴人所駕駛之牌照Ｎ八─七五○三號
      貨車，亦係在台南縣善化鎮溪美里五五○之二號「興建汽車保養場內」保養，
      有卷附上開貨車保養書可按，應堪採信被上訴人辯稱：兩造婚後實際上係以台
      南縣善化鎮為兩造共營家庭生活之中心為真實。
（三）又上訴人為達勝訴之目的，竟不惜傳喚証人周欣柏、蕭謝蓮鐶為不實之證言，
      此徵諸人周欣柏證稱：「（他們夫妻的大孩子，是男孩還是女孩？）我不瞭解
      」、「（夫妻的兩個孩子，約多大？）大的五、六歲，小的二、三歲」云云，
      而實際上兩造之子女，老大為長男蔡荏程年僅兩歲多，老二為長女蔡紫微年僅
      一歲多，竟顯不一致；再質諸證人周欣柏有關上訴人前往布袋鎮市場賣魚之情
      節，其證稱：「（上訴人賣魚何時賣到何時？）早上九點賣到晚上十點」、「
      （他是否每天都賣到晚上十點？）上訴人都賣到晚上十點」等語；惟証人蕭謝
      蓮鐶卻證稱：「上訴人在布袋鎮賣魚，實際上僅賣至傍晚六、七點就收攤」；
      更有甚者，經質諸證人周欣柏被上訴人究有無居住布袋鎮一節，竟證稱：「（
      有無見過被上訴人住布袋鎮？）有。去年農曆八月間」、「（被告住布袋多久
      ？）不知道」、「（你不瞭解，怎知被上訴人住布袋？）我不知門牌號碼」、
      「（有無見過被上訴人每日在布袋過生活？）有」、「（何時見過被上訴人在
      布袋鎮生活？）我不瞭解」云云，顯見其根本不瞭解兩造家庭生活狀況之內容
      。則其到庭信口開河誆稱兩造係共同生活住在布袋鎮云云，顯非可採。復由上
      訴人不惜帶同周欣柏到庭為虛偽之証述，顯然違背其真實義務一節觀之，益信
      上訴人所主張兩造婚後係設定共同住所於嘉義縣布袋鎮云云，絕非真實。
（四）另上訴人在原審雖另聲請傳訊證人蕭謝蓮鐶，欲證明兩造婚後係設定共同住所
      於嘉義縣布袋鎮之戶籍所在地，惟證人蕭謝蓮鐶乃証稱：「（是否知道兩造住
      何處？）他們住布袋，但是太太比較沒有住布袋」、「（你家距離他們家多遠
      ？）相隔一、二間房子」、「（為何知道兩造夫妻住布袋？）不常見到他太太
      ，但常見到他先生在布袋」、（何處見到上訴人？）在魚市場，他賣魚約至傍
      晚六、七點收攤」、「（是否知道被上訴人所駕車輛的顏色？）不知道」、（
      被上訴人懷孕期間是否有發生過意外？）不知道」云云；既然證人蕭謝蓮鐶亦
      稱渠不常見到被上訴人在布袋鎮出現，而且渠在布袋鎮見到上訴人，僅係於日
      間在魚市場賣魚時有見到，渠對於被上訴人所駕車輛之顏色、兩造之家庭生活
      細節，更屬一無所知，則蕭謝蓮鐶之上開證言，實不足以証明兩造婚後係以嘉
      義縣布袋鎮為兩造共營家庭生活之中心，自不足為有利於上訴人主張之認定。
（五）再者，戶籍登記重在戶政之管理，屬於公法範圍，與民法規範之私權事項不同
      。有關上訴人主張兩造係以上開戶籍所在地為渠等共營家庭生活中心一節，為
      被上訴人堅決否認。而依民法第二十條第一項規定：「依一定事實，足認以久
      住之意思，住於一定之地域者，即為設定其住所於該地」，同條第二項規定：
      「一人同時不得有兩住所」；而所謂「一定事實」，例如居住情形、家屬概況
      等事實均屬之。本件兩造婚後實際上係以台南縣善化鎮為兩造共營家庭生活之
      中心，蓋兩造於婚後原本係住在台南縣善化鎮溪美里溪尾二十一之一號被上訴
      人娘家，且兩造子女蔡荏程、蔡紫微亦均由被上訴人之母親照顧，上訴人於日
      間雖在嘉義從事魚販生意，但夜間均返回台南縣善化鎮與被上訴人共營家庭生
      活；嗣兩造雖合意搬離娘家共營小家庭生活，但仍以台南縣善化鎮為兩造共營
      家庭生活之中心，故乃於八十八年九月十二日自被上訴人娘家搬往台南縣善化
      鎮溪美里溪尾一七五之一號租屋居住，堪信被上訴人辯稱：兩造婚後實際上係
      以台南縣善化鎮為兩造共營家庭生活之中心等情為真實。
（六）綜上所述，兩造婚後實際上既係以台南縣善化鎮為兩造共營家庭生活之中心，
      自應認兩造婚後係合意以台南縣善化鎮為兩造之共同住所地，而非以戶籍所在
      地之嘉義縣布袋鎮為兩造之共同住所地。本件既係上訴人違背夫妻同居之義務
      ，擅自遷離兩造之共同住所地，則上訴人以被上訴人違背同居義務為由，訴請
      被上訴人應與上訴人在嘉義縣布袋鎮○○里○○街十一巷二十三號履行同居義
      務，自屬無據。
  二、反訴部分：
（一）本件兩造婚後實際上既係以台南縣善化鎮為兩造共營家庭生活之中心，已如前
      述；則自應認兩造婚後係合意以台南縣善化鎮為兩造之共同住所地。現被上訴
      人既已購得坐落台南縣善化鎮○○路二四○巷一之四十二號之房屋，自應認台
      南縣善化鎮○○路二四○巷一之四十二號處所即為兩造現在之共同住所。
（二）此外，上訴人於日間雖在嘉義縣布袋鎮賣魚，惟相距台南縣善化鎮之車程既然
      僅有四十分鐘，自應認其並無不能同居之正當理由；從而依上說明，被上訴人
      請求上訴人應與被上訴人在台南縣善化鎮○○路二四○巷一之四十二號履行同
      居義務，洵屬正當，應予准許。
  參、證據：援用於原審所提之證據。
      理      由
壹、程序部分：
    按夫妻同居之訴，依民事訴訟法第五百六十八條第一項之規定，固專屬於夫妻之
    住所地法院管轄；惟夫妻之住所，由夫妻雙方共同協議之，未為協議或協議不成
    時，並得聲請法院定之，且法院為前項裁定前，以夫妻共同戶籍地推定為其住所
    ，亦為民法第一千零零二條第一項、第二項所明定。經查本件訴訟兩造就雙方所
    約定之共同住所究係位於嘉義縣布袋鎮或台南縣善化鎮，既有爭議；且上訴人於
    八十九年一月十八日向原審起訴時，兩造之共同戶籍地又係位於嘉義縣布袋鎮○
    ○里○○街十一巷二十三號，此有戶籍謄本一份在卷可稽；則依上說明，本件於
    法院為實體裁判確定之前，本院自有管轄權。又被上訴人於原審就本訴行言詞辯
    論終結前提起反訴，請求反訴被告（即上訴人）應與反訴原告（即被上訴人）在
    台南縣善化鎮○○路二四○巷一之四十二號住所履行同居義務，依民事訴訟法第
    五百七十二條第一項之規定，亦屬合法；均合先敘明。
貳、本訴部分：
一、本件上訴人起訴主張：兩造於八十五年十月間結婚，婚後本相安無事，並均設籍
    居住於上訴人之住所即嘉義縣布袋鎮○○里○○街十一巷二十三號戶內，嗣兩造
    生有長男蔡荏程及長女蔡紫微；不料被上訴人於八十七年八月間性情突變，拒不
    與上訴人履行同居義務，並於八十八年十一月間夥同其家人到上訴人前揭住所，
    強行帶走兩造之子女，復於日前向台南縣善化鎮戶政機關提出申請，欲強將被上
    訴人及兩造子女之住所，遷入被上訴人娘家之住址。被上訴人雖任職於台南縣善
    化鎮，不便每日返家，惟兩地車程不超過四十分鐘車程，至少一週可返家二、三
    次，惟被上訴人已數月拒不返家，且欲將住所遷離；其有拒絕與上訴人同居之企
    圖甚為明顯。爰依民法第一千零一條前段規定夫妻互負同居義務之法律關係，求
    為判命被上訴人應與上訴人在嘉義縣布袋鎮○○里○○街十一巷二十三號住所履
    行同居義務等語。
二、被上訴人則以：兩造於八十五年十月二十四日結婚後，被上訴人雖依一般習俗，
    將其戶籍設在上訴人之戶籍地內；惟兩造婚後實際上係以台南縣善化鎮為共營家
    庭生活之中心。因兩造於婚後均長期住在台南縣善化鎮溪美里溪尾二十一之一號
    被上訴人娘家，且兩造子女亦均由被上訴人之母親照顧；上訴人於日間雖在嘉義
    從事魚販生意，但夜間均返回台南縣善化鎮與被上訴人共營家庭生活。嗣兩造雖
    合意搬離娘家共營小家庭生活，惟仍以台南縣善化鎮為兩造共營家庭生活之中心
    ，遂於八十八年九月十二日搬往台南縣善化鎮溪美里溪尾一七五之一號租屋居住
    。詎上訴人竟於八十八年十一月二十二日無故將兩造子女帶往上訴人之戶籍地藏
    居，嗣經雙方協議，由被上訴人一百七十萬元予上訴人後，始由被上訴人帶同兩
    造子女返回上開台南縣住所地居住。今上訴人無故脫離兩造共同協議決定之住所
    ，獨自返回嘉義居住，並訴請被上訴人應在嘉義縣與其履行同居，實無視於被上
    訴人早已於婚前即在台南市立醫院服務之事實等語，資為抗辯。
三、按依一定事實，足認係以久住之意思，居住於一定之地域者，即為設定其住所於
    該地；且一人同時不得有兩住所；又夫妻之住所，由雙方共同協議之；未為協議
    或協議不成時，得聲請法院定之；法院為前項裁定前，以夫妻共同戶籍地推定為
    其住所。民法第二十條及第一千零二條固分別定有明文。惟按夫妻住所通常固為
    夫妻履行同居義務之重要處所，但非唯一之處所；易言之，夫妻住所與夫妻履行
    同居義務之處所仍有不同之處，夫妻有無履行同居義務，及認定夫妻永久共同生
    活為目的之久住目的，不能單以民法第一千零二條規定之夫妻住所為唯一判斷依
    據（司法院大法官會議釋字第四五二號解釋參照）。末按當事人主張有利於己之
    事實者，就其事實有舉證之責任；民事訴訟法第二百七十七條分別定有明文。且
    主張常態事實者，就其事實無庸舉證，主張變態事者，應就變態事實負舉證義務
    ，此為舉證責任分擔原則。又原告（即本件之上訴人）對於自己主張之事實（即
    起訴事實）已盡證明之責後，被告（即本件之被上訴人）對其主張，如抗辯其不
    實，並提出新事實而為反對之主張者，則原告對其反對之主張，亦應負證明之責
    ，此乃舉證責任分擔之原則；而原告於抗辯事實若無確實證明方法或僅以空言爭
    執者，當然認定其抗辯事實之非真正，而應為原告不利益之裁判（最高法院十八
    年上字第二八五五號及六十九年臺上字第三五四六號判例意旨參照）。
四、查上訴人主張兩造於八十五年十月二十五日結婚，夫妻關係現仍存續中，且婚後
    兩造戶籍共同設在嘉義縣布袋鎮○○里○○街十一巷二十三號，並於婚後生有長
    男蔡荏程（八十六年十月六日生）及長女蔡紫微（八十七年十二月十六日生）；
    惟被上訴人自八十七年八月間起，均滯留在其娘家即台南縣善化鎮溪美里溪尾二
    十一之一號住處，並於八十八年九月十二日搬往台南縣善化鎮溪美里溪尾一七五
    之一號租屋居住，未與上訴人共營家庭生活，並於同年一月間向台南縣善化鎮戶
    政機關提出申請，欲將被上訴人及兩造子女之戶籍遷返被上訴人娘家之事實，已
    據上訴人於原審及本院審理時陳述在卷，並有其所提出之戶籍謄本及戶籍登記催
    告書影本各一份在卷可參（原審卷第六至八頁），且為被上訴人所不爭執，固屬
    真實。
五、惟上訴人另主兩造於八十五年十月二十五日結婚後，即合意以嘉義縣布袋鎮○○
    里○○街十一巷二十三號為住所，故被上訴人婚後隨即於同年十一月五日遷入前
    揭地址，並依戶籍法第二十九條規定申報登記有案，可見兩造確係合意以布袋鎮
    夫家為住所之事實，固亦據上訴人於原審及本院審理時陳述在卷，並有其所提出
    前揭戶籍謄本一份為證。惟此則為被上訴人所堅決否認，並為前揭情詞之抗辯；
    從而本件應予審究者厥為：兩造究係以嘉義縣布袋鎮或台南縣善化鎮為渠等共營
    家庭生活之中心。經查：
（一）本件上訴人主兩造於八十五年十月二十五日結婚後，確有設定共同住所於嘉義
      縣布袋鎮○○里○○街十一巷二十三號，且被上訴人係於婚後即於同年十一月
      五日遷入前揭地址，並依戶籍法規定向嘉義縣布袋戶政事務所申報登記，固如
      前述，並有前揭戶籍謄本一份為證，且為兩造所不爭執；惟按住所與戶籍不同
      ，住所係民法上的實質概念，不以登記為要件，戶籍登記之住址祇是認定之標
      準而已；換言之，住所之設定須依一定之事實，足認以久住之意思住於一定地
      域為斷，至於戶籍之登載乃行政上之管理行為，與住所之設定原無必然之關連
      性，亦即戶籍遷於某地，非謂必設定住所於該地。因之徒以戶籍登記事項，自
      尚不足以證明兩造係以久住之意思，居住於該戶籍所在地；從而此部分自尚不
      能採為有利於上訴人之認定。
（二）被上訴人於兩造婚後，實際上確係以台南縣善化鎮為兩造共營家庭生活之中心
      ，因兩造於婚後原本係住在台南縣善化鎮溪美里溪尾二十一之一號被上訴人娘
      家，且兩造所生之子女蔡荏程、蔡紫微亦均由被上訴人之母即訴外人胡鄭惠瑛
      照顧；至上訴人於日間雖在嘉義縣從事魚販買賣生意，惟夜間均返回台南縣善
      化鎮與被上訴人共營家庭生活；嗣兩造曾合意搬離娘家共營小家庭生活，惟仍
      以台南縣善化鎮為兩造共營家庭生活之中心，遂於八十八年九月十二日自被上
      訴人娘家搬至台南縣善化鎮溪美里溪尾一七五之一號租屋處居住之事實，已據
      被上訴人於原審及本院審理時陳述在卷，並有其所提出之房屋租賃契約書、「
      興建汽車」貨車保養書、國華人壽保險股份有限公司保險要保書及國泰人壽保
      險股份有限公司要保書各一份在卷可參（原審卷第六十一、七十六、七十八至
      八十三頁）；而證人即居住在被上訴人娘家附近之郭朝來於原審已證稱：
      「有（指其有無見過兩造共同在台南地區居住），他們結婚後一直住在那裡，
      大約是八十五年間，他們住台南縣善化鎮溪尾里二十一之一號」、「一直住到
      八十八年八月間」、「不確定（指有無確定上訴人每天回家住），但常常看見
      他們有回家」、「不可能相隔這麼久（指上訴人是否一週回家一次）」、「農
      曆（指其所稱八月間，是指農曆還是國曆」、「白天晚上都有看見上訴人」、
      「有（指是否時常在被上訴人娘家中看見上訴人）」、「是的（指上訴人是否
      就住在被上訴人娘家）」、「有距一百公尺（指其住處距被上訴人娘家有多遠
      ）」、「我去泡茶（指其為何時常跑去被上訴人娘家）」；另證人王憲陽於原
      審復證述：「住台南縣善化鎮溪美里（指兩造結婚後住何處）」、「直到去年
      八月左右，才離開溪美里」、「常常去他們家，一星期去四、五次，都是晚上
      去泡茶（指為何知道這麼多）」、「也是在善化鎮溪美里（指後來他們搬至何
      處）」、「原先就是住娘家，後來才搬出去租房子」、「有（指白天有無見到
      上訴人去被上訴人娘家），有時也會在白天遇到上訴人」、「因為上訴人很晚
      還沒有離開善化，我認為他應住在善化鎮溪美里」等語無訛在卷（原審卷第三
      十八至三十九、七十一頁）；再參諸證人即兩造遷往台南縣善化鎮溪美里溪尾
      一七五之一號租屋居住時之鄰居高龍洲於原審亦證稱：「他們曾經租屋住我家
      隔壁一七五之一號」、「八十八年農曆八月間（指兩造何時住其隔壁）」、「
      住兩個月」、「有（指其是否確定上訴人有天天在該處出入），因他住的附近
      要佔車位，他常常將竹簍佔據車位，他常常開貨車，每天都有回家」、「不是
      很確定（指有無確定上訴人每天都有回家），但印象中他常常在佔車位」等語
      （原審卷第三十七至三十八頁）；且經本院核閱被上訴人所提出之前揭「興建
      汽車」貨車保養書、國華人壽保險股份有限公司保險要保書及國泰人壽保險股
      份有限公司要保書上所載內容，其中二份人壽保險要保書內所填寫之上訴人住
      所地與居所地，竟皆為台南縣善化鎮溪美里溪尾二十一之一號（即被上訴人娘
      家），且上訴人對於前揭二份人壽保險要保書確為其親自簽署無訛亦不爭執；
      同時上訴人所駕駛之排照Ｎ八－七五○三號貨車，亦係在台南縣善化鎮溪美里
      五五○之二號「興建汽車保養場」保養以察；被上訴人辯稱：兩造婚後實際上
      係以台南縣善化鎮為兩造共營家庭生活之中心等語，尚非虛妄，應堪採信。
（三）至上訴人雖主張兩造確係合意以布袋鎮夫家為住所云云，且證人周欣伯於原審
      亦附和其說；惟姑不論此已因與前揭本院所認定之事實不符，致不足採。且經
      本院審究證人周欣伯於原審所為之證述內容以觀，其乃證稱：「我不瞭解（指
      兩造所生頭胎是男孩還是女孩）」、「大的五、六歲，小的二、三歲」、「早
      上九點賣到晚上十點（指上訴人賣魚之時間」、「上訴人都賣到晚上十（指是
      否每天都賣到晚上十點」、「有（指有無見過被上訴人住布袋鎮？），去年農
      曆八月間」、「不知道（指被上訴人住布袋多久）」、「我不知門牌號碼（指
      其不瞭解，怎知被上訴人住布袋）」、「有（指有無見過被上訴人每日在布袋
      過生活）」、「我不瞭解（指何時見過被上訴人在布袋鎮生活）」等語（原審
      卷第六十至六十一頁）；顯見其根本不瞭解兩造間之家庭生活狀況，甚至竟與
      事實顯然不符。因之自尚不能徒憑前揭上訴人及證人周欣伯前揭無法證明與事
      實相符之主張與證述遽採為有利於上訴人之認定。
（四）再者，上訴人於原審雖另聲請傳訊證人蕭謝蓮鐶，以證明兩造婚後係設定共同
      住所於嘉義縣布袋鎮之戶籍所在地；惟經本院審究證人蕭謝蓮鐶於原審之證述
      內容，其係證稱：「他們住布袋，但是太太比較沒有住布袋（指是否知兩造住
      何處）」、「相隔一、二間房子（指其住處距離他們家多遠）」、「不常見到
      他太太，但常見到她先生在布袋（指為何知道兩造住布袋）」、「在魚市場（
      指在何處見到上訴人），他賣魚約至傍晚六、七點收攤」、「不知道（指是否
      知道被上訴人所駕車輛的顏色）」、「不知道（指被上訴人懷孕期間是否有發
      生過意外）」等語（原審卷第六十一至六十二頁）；姑不論其對於上訴人賣魚
      時間之證述因與證人周欣伯前揭所述已有不符，致有可議；且證人蕭謝蓮鐶既
      然證稱：其不常見到被上訴人在布袋鎮出現，反而確在布袋鎮見到上訴人，同
      時僅係於日間在魚市場賣魚時有見到等語，益徵被上訴人辯稱：上訴人於日間
      雖在嘉義縣從事魚販買賣生意，惟夜間均返回台南縣善化鎮與被上訴人共營家
      庭生活等語，亦非虛妄，而堪採信。況其對於上訴人所駕車輛之顏色、兩造之
      家庭生活等細節，概以「不知道」證之，此外上訴人又無法提出其他確切之證
      據供本院調查以實其說；自仍不能徒憑證人蕭謝蓮鐶前揭無法證明與事實相符
      之證述內容採為有利於上訴人之認定。
六、綜上所述，本件上訴人主張兩造於八十五年十月間結婚後，均設籍居住於上訴人
    之住所即嘉義縣布袋鎮○○里○○街十一巷二十三號戶內，嗣被上訴人於八十七
    年八月間突拒不與上訴人履行同居義務，並於八十八年十一月間夥同其家人到上
    訴人前揭住所，強行帶走兩造之子女，復於日前向台南縣善化鎮戶政機關提出申
    請，欲強將被上訴人及兩造子女之住所，遷入被上訴人娘家之住址。被上訴人雖
    任職於台南縣善化鎮，惟兩地車程不超過四十分鐘車程，至少一週可返家二、三
    次，惟被上訴人已數月拒不返家，且欲將住所遷離；其有拒絕與上訴人同居之企
    圖甚為明顯；爰本於民法第一千零一條前段規定夫妻互負同居義務之法律關係，
    請求判命被上訴人應與上訴人在嘉義縣布袋鎮○○里○○街十一巷二十三號住所
    履行同居義務，難謂正當，不應准許。原審就此部分為上訴人敗訴之判決，於法
    並無不合。上訴人上訴意旨指摘原判決不當，求予廢棄改判，准如上訴聲明二之
    請求，為無理由，應予駁回。
參、反訴部分：
一、本件被上訴人於原審提起反訴主張：兩造於八十五年十月二十四日結婚後，實際
    上係以台南縣善化鎮為兩造共營家庭生活之中心，因兩造於婚後均長期住在台南
    縣善化鎮溪美里溪尾二十一之一號被上訴人娘家，且兩造所生子女蔡荏程、蔡紫
    微亦均由被上訴人之母照顧，上訴人於日間雖在嘉義從事魚販生意，但夜間均返
    回台南縣善化鎮與被上訴人共營家庭生活。而被上訴人早於婚前即已在台南市立
    醫院服務；嗣兩造雖合意搬離娘家共營小家庭生活，惟仍以台南縣善化鎮為兩造
    共營家庭生活之中心，遂於八十八年九月十二日自被上訴人娘家搬往台南縣善化
    鎮溪美里溪尾一七五之一號租屋居住。今上訴人竟無故脫離兩造共同協議決定之
    住所，獨自返回嘉義居住，顯然違背同居義務。況上訴人業已購得坐落台南縣善
    化鎮○○路二四○巷一之四十二號房屋，兩造既係以台南縣善化鎮作為兩造共營
    家庭生活之中心，上訴人自應至此與被上訴人履行同居之義務。爰本於民法第一
    千零一條前段規定夫妻互負同居義務之法律關係，求為判命上訴人應與被上訴人
    在台南縣善化鎮○○路二四○巷一之四十二號履行同居等語。
二、上訴人則以：兩造婚後從未協議以台南縣善化鎮作為兩造共營家庭生活之中心，
    且被上訴人於婚後既將其戶籍遷入嘉義縣布袋鎮○○里○○街十一巷二三號，足
    證兩造均有久住於該戶籍地之意思。況修正前之民法，係規定妻以夫之住所為住
    所，本件自應以上訴人之戶籍所在地為兩造之住所。本件係被上訴人違背同居義
    務，則其提起反訴主張上訴人應與被上訴人在台南縣善化鎮○○路二四○巷一之
    四十二號處所履行同居義務，自屬無據等語，資為抗辯。
三、按夫妻互負同居之義務，但有不能同居之正當理由者，不在此限，民法第一千零
    一條定有明文。次按夫妻互負同居義務，在婚姻關係存續中，苟非有正當理由，
    即不得由一造拒絕同居。換言之，夫有與妻同居之義務，在婚姻關係存續中非證
    明有不堪同居之虐待，或其他正當理由，不得請求給養分居。至於所謂不堪同居
    之虐待，係指與以身體上或精神上不可忍受之痛苦，致不堪繼續同居者而言（最
    高法院十八年度上字第二一二九號、十九年度上字第二六九三號及二十三年度上
    字第六七八號判例參照）。次按當事人主張有利於己之事實者，就其事實有舉證
    之責任；民事訴訟法第二百七十七條定有明文。另主張常態事實者，就其事實無
    庸舉證，主張變態事者，應就變態事實負舉證義務，此為舉證責任分擔原則。又
    原告（即本件之被上訴人）對於自己主張之事實（即起訴事實）已盡證明之責後
    ，被告（即本件之上訴人）對其主張，如抗辯其不實，惟並無確實證明方法或僅
    以空言爭執者，當然認定其抗辯事實之非真正，而應為被告不利益之裁判（最高
    法院十八年上字第一六七九及二八五五號判例參照）。
四、查本件被上訴人主張兩造結婚後，實際係以台南縣善化鎮為兩造共營家庭生活之
    中心，因兩造於婚後均長期住在台南縣善化鎮溪美里溪尾二十一之一號被上訴人
    娘家，且兩造所生子女亦均由被上訴人之母照顧，上訴人於日間雖在嘉義從事魚
    販生意，但夜間均返回台南縣善化鎮與被上訴人共營家庭生活。而被上訴人早於
    婚前即已在台南市立醫院服務；嗣兩造雖合意搬離娘家共營小家庭生活，惟仍以
    台南縣善化鎮為兩造共營家庭生活之中心，遂於八十八年九月十二日自被上訴人
    娘家搬往台南縣善化鎮溪美里溪尾一七五之一號租屋居住。惟上訴人竟無故脫離
    兩造共同協議決定之住所，獨自返回嘉義居住，顯然違背同居義務。況上訴人業
    已購得坐落台南縣善化鎮○○路二四○巷一之四十二號房屋，兩造既係以台南縣
    善化鎮作為兩造共營家庭生活之中心，上訴人自應至此與被上訴人履行同居之義
    務之事實，已據被上訴人於原審及本院審理時陳述在卷，並有其所提出之建物所
    有權狀一份、土地所有權狀二份及台南市立醫院服務證明書一份（以上均為影本
    ）在卷可參（原審卷第二十八、七十五至七十七頁）；再徵諸上訴人對於其目前
    確未與被上訴人履行同居亦不爭執以察，自屬真實。又本件兩造婚後實際上確係
    以台南縣善化鎮為兩造共營家庭生活之中心，已經本院認定屬實，而如前述；則
    自應認兩造婚後係合意以台南縣善化鎮為兩造之共同住所地，並有久住之意思，
    殆無疑義。現被上訴人既已購得坐落台南縣善化鎮○○路二四○巷一之四十二號
    房屋，揆諸前街說明，自應認台南縣善化鎮○○路二四○巷一之四十二號即為兩
    造現在之共同生活之住所。至上訴人於日間雖在嘉義縣布袋鎮賣魚，惟相距台南
    縣善化鎮之車程既僅約四十分鐘，衡情應認並無不能同居之正當理由；此外上訴
    人又無法提出其他確切之證據足資證明其有何遭受身體上或精神上不可忍受之痛
    苦，致不堪繼續同居之情形；況婚姻係以夫妻之共同生活為目的，配偶應互相協
    力保持其共同生活之圓滿、安全及幸福，且夫妻互守誠實、彼此信賴及相互扶助
    ，係為確保其共同生活之圓滿安全及幸福之必要條件，故應解為配偶因婚姻契約
    而互負誠實、彼此信賴及相互扶助、溝通之義務；換言之，本件上訴人若確有其
    困難或苦衷，自應與之溝通協調，以化解兩造之心結及齟齬，並資為保持渠等共
    同生活之圓滿、安全及幸福方是。從而，被上訴人請求上訴人應與其在台南縣善
    化鎮○○路二四○巷一之四十二號履行同居義務，洵屬正當。
五、綜上所述，本件被上訴人提起反訴主張：兩造於結婚後，係以台南縣善化鎮為兩
    造共營家庭生活之中心，因兩造於婚後均長期住在台南縣善化鎮溪美里溪尾二十
    一之一號被上訴人娘家，且兩造所生子女亦均由被上訴人之母照顧，上訴人於日
    間雖在嘉義從事魚販生意，但夜間均返回台南縣善化鎮與被上訴人共營家庭生活
    。而被上訴人早於婚前即已在台南市立醫院服務；嗣兩造雖合意搬離娘家，惟仍
    以台南縣善化鎮為兩造共營家庭生活之中心，遂於八十八年九月十二日自被上訴
    人娘家搬往台南縣善化鎮溪美里溪尾一七五之一號租屋居住。今上訴人竟無故脫
    離兩造共同協議決定之住所，獨自返回嘉義居住，顯然違背同居義務。況上訴人
    業已購得坐落台南縣善化鎮○○路二四○巷一之四十二號房屋，上訴人自應至此
    與被上訴人履行同居之義務。爰本於民法第一千零一條前段規定夫妻互負同居義
    務之法律關係，請求判命上訴人應與被上訴人在台南縣善化鎮○○路二四○巷一
    之四十二號履行同居，並無不合，應予准許。原審就此部分為被上訴人勝訴之判
    決，經核並無違誤，上訴人上訴意旨指摘原判決不當，求予廢棄改判，准如上訴
    聲明三之請求，為無理由，應予駁回。
肆、至兩造其餘攻擊、防禦方法，與本件判決之基礎無影響，毋庸一一論述，併予敘
    明。
伍、據上論結，本件上訴為無理由，依民事訴訟法第四百四十九條第一項、第七十八
    條判決如主文。
中      華      民      國    八十九    年      十二    月      十二    日
                                    臺灣高等法院臺南分院民事第四庭
~B1審判長法官  王    惠    一
~B2      法官  蘇    清    恭
~B3      法官  張    世    展
右為正本係照原本作成。
如對本判決上訴，須於判決送達後二十日內向本院提出上訴狀，其未表明上訴理由者
，應於上訴後二十日內向本院提出上訴理由書。
中      華      民      國    八十九    年      十二    月      十四    日
~B法院書記官  廖    英    琇


司法院資訊處製作；財團法人民間司法改革基金會備份。
